【裁判字號】    95,再易,88
【裁判日期】    951122
【裁判案由】    返還土地
【裁判全文】
臺灣高等法院臺中分院民事判決          95年度再易字第88號
再審原告    乙○○
再審被告    中台企業股份有限公司
法定代理人  甲○○
            丙○○
上列當事人間返還土地事件，再審原告對於中華民國95年 5月24
日本院95年度上易字第62號確定判決，提起再審之訴，本院判決
如下：
    主  文
再審之訴駁回。
再審訴訟費用由再審原告負擔。
    理  由
一、本件再審原告聲請再審意旨略以：與本件再審原告類似，占
    用再審被告土地除再審原告外尚有數戶之住家；惟再審原告
    於日前閱報獲悉再審被告對其他住戶張世潔、詹德松、劉淑
    慧三人所提之訴訟，業經台灣臺中地方法院以94年度訴字第
    2391號判決，認再審被告所請求返還之土地上建物如遭拆除
    ，准予返還土地，則土地上之公共化糞池、防火巷對附近住
    戶安全、衛生有重大影響，認再審被告之請求屬「權利濫用
    」，而駁回再審被告請求返還土地之訴。系爭報紙乃於民國
    （以下同）95年9月8日所刊登，因此再審原告知悉再審理由
    至提起再審之訴時，其時間尚末逾30日之期間，爰基於下列
    理由提起再審之訴:
  (一)原確定判決有民事訴訟法第 496條第1項第1款適用法現顯有
    錯誤：
    1.本件再審被告對再審原告之請求亦與台灣臺中地方法院94
      年度訴字第2391號判決同有權利濫用情形，然原確定判決
      未適用民法第 148條權利濫用之規定駁回再審被告之訴，
      其消極不適用法規，係屬民事訴訟法第 496條第1項第1款
      所規定適用法規顯有錯誤情形。
    2.再審被告於興建系爭房屋時，知有越界建築之情形，惟未
      即時提出異議，依民法第 796條規定：「土地所有人建築
      房屋逾越疆界者，鄰地所有人如知其越界而不即提出異議
      ，不得請求移去或變更其建築物」。自不得再請求再審原
      告拆除建物返還土地。惟原確定判決竟未適用此一影響裁
      判之法規，判決再審原告敗訴，其適用法規顯有錯誤。
    3.再審被告業經撤銷登記，其又未能證明公司現仍在進行清
      算程序，因此其已無法人人格，依法並無當事人能力，原
      確定判決竟未依法駁回其訴訟，其判決適用法規顯有錯誤
      。
  (二)原確定判決有民事訴訟法第496條第1項第13款經當事人發現
    未經斟酌之證物或得使用該證物：
    1.本件再審原告與台中地方法院94年度訴字第2391號被告張
      世潔等人，均係相同占用再審被告之土地，惟上開台中地
      院判決爰引民法第 148條權利濫用之規定駁回再審被告之
      訴，因此若參照上開判決為有利於再審原告之證物，應得
      為駁回再審被告之訴。
    2.本件再審被告請求再審原告返還之土地有涉及公共化糞池
      、防火巷，如逕行拆除對附近住戶安全、衛生有重大影響
      ，請求勘驗現場，即可知悉上情，由此即知再審被告請求
      再審原告返還系爭土地，有權利濫用之情形。
  (三)爰請求：
    1.原確定判決廢棄，駁回再審被告之訴。
    2.再審及前審訴訟費用均由再審被告負擔。
二、再審被告答辯意旨略以：本件再審已逾民事訴訟法所定30日
    不變期間。且再審原告憑以再審之台中地方法院94年度訴字
    第2391號判決，其判決日期為95年 8月22日，本件確定判決
    則在95年 5月24日判決，因此再審原告所憑再審之證物，於
    原確定判決事實審言詞辯論終結前，尚未存在，並非原確定
    判決所得斟酌之證物。均不得提起再審。爰請求：駁回再審
    之訴。
三、經查：
  (一)原確定判決適用法規顯有錯誤部分：
    按再審之訴，應於30日之不變期間內提起；其期間自判決確
    定時起算，判決於送達前確定者，自送達時起算；其再審之
    理由發生或知悉在後者，均自知悉時起算。又判決於上訴期
    間屆滿時確定。不得上訴之判決，於宣示時確定；不宣示者
    ，於公告時確定，民事訴訟法第500條第1項、第2項，第398
    條第 1項前段定有明文。本院95年度上易字第62號判決，係
    於95年 5月24日確定，嗣於於95年6月9日送達，奈再審原告
    遲至95年 9月21日，始行提起本件再審之訴；顯已逾30日之
    不變期間；雖再審原告陳稱：其於95年9月8日始知悉本件原
    確定判決有適用法規顯有錯誤，其時間尚未逾30日之期間云
    云。惟按當事人以有民事訴訟法第 496條第1項第1款適用法
    規顯有錯誤之情形提起再審之訴，應認此項理由於裁判送達
    時當事人即可知悉，故計算是否逾30日之不變期間，應自送
    達時起算，無同法第500條第2項但書再審理由知悉在後之適
    用，最高法院70年度台再字第 212號著有判例可供參照。從
    而再審原告以原確定判決適用法規顯有錯誤部分，顯已逾30
    日之不變期間，此部分再審之訴，顯不合法。
  (二)原確定判決經當事人發現未經斟酌之證物或得使用該證物部
    分：
    1.按民事訴訟法第492條第1項第11款（指舊法，新法為第49
      6條第1項第13款）所謂當事人發見未經斟酌之證物，係指
      前訴訟程序事實審之言詞辯論終結前已存在之證物，因當
      事人不知有此，致未經斟酌，現始知之者而言。若在前訴
      訟程序事實審言詞辯論終結前，尚未存在之證物，本無所
      謂發見，自不得以之為再審理由，最高法院29年上字第10
      05號著有判例。本件原確定判決事實審言詞辯論終結期日
      為95年 5月10日，再審原告所憑主張其發現未經斟酌之台
      中地院94年度訴字第2391號判決係於95年 8月22日宣判，
      有再審原告提出之該判決影本乙件可稽，該判決於原確定
      判決事實審言詞辯論終結前，尚未存在，揆諸上開判例，
      尚非上開所謂發現未經斟酌之證物，顯非再審之適法理由
      。
    2.按當事人知其事由而不主張者，不得提起再審之訴，民事
      訴訟法第496條第1項但書訂有明文。所謂當事人知其事由
      不為主張，例如當事人親身經歷之事實，依經驗法則，不
      得諉為不知，而於前訴訟程序不為主張者，即屬之。本件
      再審原告主張再審被告請求返還之土地，涉及公共化糞池
      、防火巷，如逕行拆除對附近住戶安全、衛生有重大影響
      ，認再審被告請求有權利濫用情形云云。查再審原告於原
      確定判決審理中已陳明其於67年9月1日即遷入系爭房屋，
      並未擴建等情，則其占用系爭土地上是否有化糞池、防火
      巷等係屬其原確定判決前親身經歷之事實，依經驗法則，
      自不得諉為不知，其於前訴訟程序不為主張，依法即不得
      以之為再審理由。
三、綜上所述，再審原告之訴關於適用法規顯有錯誤部分，其訴
    不合法，應予駁回；關於發現未經斟酌之證物或得使用該證
    物部分，無再審理由，亦應駁回。又本案事實已明，再審原
    告聲請再開辯論及傳訊證人許吳妹，核無必要，併此明。
據上論結，本件再審之訴部分不合法、部分無理由，依民事訴訟
法第95條、第78條判決如主文。
中    華    民    國    95    年    11    月    22    日
                      民事第一庭審判長法  官  吳火川
                                      法  官  邱森樟
                                      法  官  饒鴻鵬
以上正本係照原本作成。
不得上訴。
                                      書記官  許哲禎
中    華    民    國    95    年    11    月    22    日
                                                      Ｄ


司法院資訊處製作；財團法人民間司法改革基金會備份。
